臺灣彰化地方法院民事判決　93年度重訴字第127號
原　　　告　吳育有
訴訟代理人　廖志堯律師
被　　　告　甲○○
訴訟代理人　薛梁律師
上列當事人間請求第三人異議之訴事件，經本院於民國94年9月
29日言詞辯論終結，判決如下：
    主      文
被告應將如附表所示建物交還原告。
訴訟費用由被告負擔。
    事實及理由
一、按訴狀送達後，原告不得將原訴變更或追加他訴。但因情事
    變更而以他項聲明代最初之聲明者，不在此限。民事訴訟法
    第255條第1項第4款定有明文。本件原告起訴主張，其就附
    表所示建物（下稱系爭建物）具有所有權或事實上處分權，
    而基於強制執行法第15條之法律規定，於民國93年10月26日
    提起本件第三人異議之訴，並聲明「(一)先位聲明部分：本院
    89 年度執字第8293號被告與陳寰（原名陳藝文）間清償
    票款強制執行事件（下稱本院系爭強制執行事件），就系爭
    建物所為之強制執行程序，應予撤銷。(二)備位聲明部分：確
    認原告就系爭建物之事實上處分權存在。」嗣本件起訴狀繕
    本送達被告後，系爭建物經本院系爭強制執行事件於93年11
    月9日拍賣，因無人應買，而交由被告承受，並已核發權利
    移轉證書及點交完畢。本院系爭強制執行事件就系爭建物所
    為強制執行程序業已終結，原告即不得再請求撤銷該強制執
    行程序，然其情事既有所變更，則原告於93年12月2日具狀
    主張，其就系爭建物仍具有所有權或事實上處分權，而將先
    位聲明訴訟標的變更為所有人物上請求權、占有人物上請求
    權之法律關係；另以其因系爭建物遭拍賣，受有損害，而將
    備位聲明訴訟標的變更為侵權行為之法律關係，並將訴之聲
    明變更為「(一)先位聲明部分：被告應將系爭建物返還原告。
    (二)備位聲明部分：被告應給付原告新臺幣（下同）8,100,00
    0元，及自民事準備書狀繕本送達被告翌日即93年12月3日起
    至清償日止，按週年利率百分之5計算之利息。」原告所為
    上開訴之變更、追加，核與首揭規定並無不合，應予准許，
    合先敘明。
二、原告之聲明及陳述：
  (一)先位聲明部分：
    原告起訴主張：原告於84年間，與訴外人乙○○共同出資設
    立尚雅建材有限公司（下稱尚雅公司），並在原告配偶陳
    寰所有坐落彰化縣二林鎮○○段108-5地號土地（下稱系爭
    土地）上，興建系爭建物。嗣因原告與乙○○發生糾紛，遂
    合意解散尚雅公司，並就尚雅公司財產分配事宜，於85年5
    月24日在彰化縣二林鎮調解委員會成立調解，雙方約定系爭
    建物分歸原告取得，原告即取得系爭建物所有權或事實上處
    分權，而合法占有系爭建物。詎被告於本院系爭強制執行事
    件中，竟以系爭建物為陳寰所有，向本院聲請查封、拍賣
    系爭建物。本院系爭強制執行事件於93年11月9日拍賣系爭
    建物時，因無人應買，即交由被告承受，並經本院核發權利
    移轉證書與點交完畢。原告既為系爭建物所有權人，或事實
    上處分權人，而合法占有系爭建物，被告占有系爭建物即屬
    無權占有，爰基於所有人物上請求權、占有人物上請求權之
    法律關係，請求被告返還系爭建物等語。並聲明：如主文所
    示。
  (二)備位聲明部分：
  　原告起訴主張：被告於本院系爭強制執行事件中，以系爭建
    物為陳寰所有，向本院聲請查封、拍賣系爭建物，致原告
    對系爭建物之所有權與占有，因而受有損害，爰基於侵權行
    為之法律關係，請求被告負損害賠償責任等語。並聲明：被
    告應給付原告8,100,000元，及自民事準備書狀繕本送達被
    告翌日即93年12月3日起至清償日止，按週年利率百分之5計
    算之利息。
三、被告之聲明及陳述：
  (一)先位聲明部分：
  　被告辯稱：尚雅公司係由陳寰以其所有系爭土地作為出資
    ，與乙○○所共同設立，再以乙○○所繳納出資額作為資金
    ，在系爭土地上興建系爭建物，故系爭建物所有權應由尚雅
    公司原始取得。尚雅公司解散後，系爭建物應分歸實際出資
    之陳寰取得。原告既未出資興建系爭建物，亦未出資設立
    尚雅公司，是原告並非系爭建物所有權人至明。又原告與陳
    寰於85年7月間，以陳寰名義，共同將系爭建物與系爭
    土地一併出賣予被告，約定價金為13,900,000元，並定有不
    動產買賣契約書（下稱系爭不動產買賣契約）。原告既與陳
    寰共同將系爭建物出賣予被告，即負有交付系爭建物予被
    告之義務，自不得再請求被告返還系爭建物等語。並聲明：
    原告之訴駁回。
  (二)備位聲明部分：
  　被告辯稱：依系爭不動產買賣契約第4條約定，原告負有拆
    除系爭建物之義務，故系爭建物縱遭拍賣，原告亦無損害可
    言。倘若系爭不動產買賣契約確屬無效，原告即負有返還買
    賣價金13,900,000元及遲延利息予被告之義務，被告以此作
    為抵銷等語。並聲明：原告之訴駁回。
四、兩造不爭執之事實：
  (一)系爭建物係由尚雅公司出資興建，並原始取得所有權，但未
    曾依法申請建物所有權第一次登記。
  (二)本院系爭強制執行事件中，被告以系爭建物為陳寰所有，
    向本院聲請查封、拍賣系爭建物，於93年11月9日拍賣系爭
    建物時，因無人應買，而交由被告承受，並經本院核發權利
    移轉證書與點交完畢。
五、先位聲明部分：
    原告主張：尚雅公司係由原告與乙○○出資設立，嗣因雙方
    發生糾紛，遂合意解散尚雅公司，並就尚雅公司財產分配事
    宜成立調解，雙方約定系爭建物分歸原告取得，原告即取得
    系爭建物所有權或事實上處分權，而合法占有系爭建物，被
    告占有系爭建物屬於無權占有等語。被告則辯稱：尚雅公司
    係由陳寰以其所有系爭土地作為出資，與乙○○所共同設
    立，故尚雅公司解散後，系爭建物應分歸實際出資之陳寰
    取得，原告並非系爭建物所有權人。又原告與陳寰於85年
    7月間，以陳寰名義，共同將系爭建物與系爭土地一併出
    賣予被告，原告即負有交付系爭建物予被告之義務，自不得
    再請求被告返還系爭建物等語。茲將兩造各項爭點，分述如
    下：
  (一)尚雅公司係由何人出資設立：
    經查，尚雅公司係由乙○○與原告及其配偶陳寰共同接洽
    設立，於尚雅公司申請設立過程中，雙方即先行代替尚雅公
    司墊款，開始興建系爭建物，作為將來尚雅公司之倉庫使用
    ，雙方所代墊款項，均作為設立尚雅公司之出資，而原告除
    代墊款項外，另以其獨資之金山建材行所有倉庫、庫存貨物
    、應收帳款，作為出資；尚雅公司之股東除原告與乙○○外
    ，另由乙○○指定訴外人洪錦雲、陳建宏，原告指定訴外人
    吳明蓉，掛名擔任尚雅公司股東，並由原告擔任尚雅公司董
    事長，乙○○、洪錦雲擔任董事之事實，業經證人乙○○於
    本院94年5月30日言詞辯論期日結證綦詳，並有尚雅公司設
    立登記事項卡、董事股東名單、尚雅公司查核報告書、金山
    建材行營利事業登記證等件影本在卷為證，足見原告主張尚
    雅公司係由原告與乙○○實際出資設立等語，應可採信。至
    於被告另辯稱：尚雅公司係由陳寰以其所有系爭土地作為
    出資，與乙○○所共同設立等語，然依卷附尚雅公司查核報
    告書內資產負債表之記載，尚雅公司設立後，該公司之資產
    ，除銀行存款、生財器具、辦公設備、輕鋼架、新舊倉庫、
    水電設備、倉庫用料設備、展示用料外，並不包括陳寰所
    有系爭土地在內，可見陳寰確實未以其所有系爭土地作為
    出資，參與尚雅公司之設立，被告上開辯詞，自難採憑。
  (二)原告是否已取得系爭建物所有權：
    次查，原告與乙○○於尚雅公司設立後，因對於尚雅公司之
    財務與營業，發生糾紛，雙方合意解散尚雅公司，並就尚雅
    公司賸餘財產分派事宜，於85年5月24日在彰化縣二林鎮調
    解委員會成立調解，雙方約定原告應給付乙○○投資應退款
    8,286,944元、利息1,600,000元，系爭建物則分歸原告取得
    等情，此經證人乙○○結證無訛，並有彰化縣二林鎮調解委
    員會85年度民調字第85號調解書影本在卷為證，堪認尚雅公
    司解散後，尚雅公司所有系爭建物，確係分歸原告取得。惟
    按不動產物權依法律行為而取得者，非經登記不生效力，為
    民法第758條所明定。此項規定，並不因不動產為違章建築
    而有例外（最高法院62年度臺上字第2414號判例意旨參照）
    。本件系爭建物，屬未經依法申請建物所有權第一次登記之
    違章建築，此為兩造所不爭執，故尚雅公司解散後，雖將系
    爭建物分歸原告取得，然因系爭建物屬違章建築，不能辦理
    所有權移轉登記，依民法第758條規定，原告自無從取得系
    爭建物所有權。又尚雅公司於合意解散後，迄今未曾向本院
    為清算完結之聲報等情，此有本院查覆表在卷可稽，依公司
    法第25條規定，尚雅公司之法人人格即未消滅，系爭建物之
    所有權，仍屬尚雅公司所有，亦堪認定。是以原告主張其已
    取得系爭建物所有權等語，自難採取。
  (三)原告是否取得系爭建物之事實上處分權，而合法占有系爭建
    物：
  　按違章建築之讓與，雖因不能為移轉登記，而不能為不動產
    所有權之讓與，但受讓人與讓與人間如無相反之約定，應認
    為讓與人已將該違章建築之事實上處分權讓與受讓人。經查
    ，本件系爭建物雖屬違章建築，致不能辦理所有權移轉登記
    ，然尚雅公司解散後，既將系爭建物分歸原告取得，且無相
    反之約定，應認為原告確已取得系爭建物之事實上處分權，
    並合法占有系爭建物無訛。
  (四)原告得否請求被告返還系爭建物：
    按占有人，其占有被侵奪者，得請求返還其占有物，民法第
    962條前段定有明文。又強制執行中拍賣之不動產為第三人
    所有者，其拍賣為無效。所有權人於執行終結後，亦得提起
    回復所有權之訴，請求返還，法院判令返還時，原發管業證
    書當然失其效力，法院自得命其繳銷，業經司法院院字第57
    8號解釋在案。至強制執行法第98條規定拍賣之不動產，買
    受人自領得執行法院所發給權利移轉證書之日起，取得該不
    動產所有權，係指拍賣之不動產本得為強制執行之標的物者
    而言，若不動產屬於第三人所有，而不應為強制執行之標的
    物者，即應依上開解釋辦理（最高法院30年度上字第2203號
    判例意旨參照）。是以誤對第三人之財產為強制執行拍賣，
    除動產拍定人應受民法善意受讓規定之保護，及不動產拍定
    人應受土地法第43條規定之保護者外，其拍賣為無效，拍定
    人並不能取得所有權，所有權人或占有人於執行終結後，仍
    得提起回復所有權或占有之訴，請求返還。經查，本件系爭
    建物為尚雅公司所有，並由原告取得事實上處分權，而合法
    占有系爭建物之事實，既如前述，則被告於本院系爭強制執
    行事件中，以系爭建物為陳寰所有，向本院聲請查封、拍
    賣系爭建物，並承受系爭建物，即屬誤對第三人之財產為強
    制執行拍賣。再者，系爭建物既屬未經依法申請建物所有權
    第一次登記之違章建築，則被告承受系爭建物，亦不受土地
    法第43條規定之保護，按諸前揭說明，本院系爭強制執行事
    件就系爭建物所為拍賣，應屬無效，被告自不能取得系爭建
    物所有權，其占有系爭建物，亦為無權占有。本件原告既取
    得系爭建物之事實上處分權，而合法占有系爭建物，且其占
    有復因被告無權占有之行為而被侵奪，則原告依民法第962
    條規定，請求被告返還系爭建物，於法自屬有據。
  (五)原告是否負有交付系爭建物予被告之義務：
    被告雖另辯稱：原告與陳寰於85年7月間，以陳寰名義
    ，共同將系爭建物與系爭土地一併出賣予被告，原告即負有
    交付系爭建物予被告之義務，自不得再請求被告返還系爭建
    物等語，然為原告所否認。經查，依卷附系爭不動產買賣契
    約書之記載，該買賣契約之出賣人僅有陳寰一人，原告並
    未列名為出賣人，顯然無從證明原告確為系爭不動產買賣契
    約之出賣人。至於被告所稱：原告與陳寰為夫妻，並曾共
    同出面向被告收取買賣價金等語，縱認屬實，亦僅能證明原
    告知悉陳寰與被告成立系爭不動產買賣契約之事實，尚難
    據此推論原告亦為系爭不動產買賣契約之出賣人。況且，系
    爭不動產買賣契約書第1條、第2條即載明，「一土地標示：
    坐落彰化縣二林鎮○○段一○八之五地號、地目田、面積○
    ．一五六五公頃所有權全部。」「二土地價款：總價金新臺
    幣壹仟佰玖拾萬元正。」等詞，綜觀系爭不動產買賣契約
    內容，亦無系爭建物為該買賣契約標的物之記載，堪認系爭
    不動產買賣契約之標的物，僅指陳寰所有系爭土地而言，
    系爭建物並不包括在內。因此，被告辯稱：原告負有交付系
    爭建物予被告之義務，自不得再請求被告返還系爭建物等語
    ，亦難採取。
六、從而，原告基於占有人物上請求權之法律關係，請求被告將
    系爭建物返還予原告，為有理由，應予准許。本件原告先位
    聲明既經認為有理由，則其備位聲明部分自無庸再予審酌，
    附此敘明。
七、本件事證已臻明確，兩造其餘主張及舉證，經審酌與判決結
    果不生影響，爰不另一一論述，附此敘明。
八、訴訟費用負擔之依據：民事訴訟法第78條。
中　　華　　民　　國　　94　　年　　10　　月　　13　　日
                  民事第二庭    法　官　鄭舜元
以上正本係照原本作成。
如對判決上訴，應於判決送達後20日內向本院提出上訴狀。
中　　華　　民　　國　　94　　年　　10　　月　　13　　日
                      　　　    書記官　顏督訓
┌─────────────────────────────────────────┐
│附表：                                                         93年度重訴字第127號│
├────┬───────┬───────┬────────┬────────┬──┤
│建    號│ 基 地 坐 落  │ 建 物 門 牌  │建築式樣主要建築│建物面積        │權利│
│        │              │              │材料及房屋層數  │（平方公尺）    │範圍│
├────┼───────┼───────┼────────┼────────┼──┤
│彰化縣二│彰化縣二林鎮後│暫編列為彰化縣│鋼筋架、鋼筋混凝│地面層：1460.98 │全部│
│林鎮○○○○段108-5地號 │二林鎮後厝里斗│土鋼架屋頂      │第二層：840.38  │    │
│段187建 │              │苑路3段687號之│                │合計：2301.36   │    │
│號      │              │1             │                │                │    │
└────┴───────┴───────┴────────┴────────┴──┘
